【裁判字號】    95,訴,77
【裁判日期】    950427
【裁判案由】    公共危險
【裁判全文】
臺灣高雄地方法院刑事判決                95年度訴字第77號
公  訴  人  臺灣高雄地方法院檢察署檢察官
被      告  甲○○
                    現於臺灣高雄看守所附設勒戒所
指定辯護人  黃正男律師
上列被告因公共危險案件，經檢察官提起公訴（94年度偵字第
17474號），本院判決如下：
    主  文
甲○○放火燒毀現供人使用之住宅，未遂，處有期徒刑壹年拾月
，並於刑之執行完畢或赦免後，令入相當處所，施以監護壹年貳
月。
    事  實
一、甲○○染有施用第二級毒品甲基安非他命惡習，出現幻聽、
    妄視等精神症狀，受到被害妄想的干擾影響下而出現一連串
    自衛、反應性而衝動的行為，其精神狀態較普通人之平均程
    度顯然減退，屬精神耗弱之人。其在高雄市楠梓區忠義5 巷
    27弄12號6 樓屬現供人使用之住宅房屋內，對於在房間內點
    火，火勢極易蔓延，足以導致房屋燒燬之結果一情，認識能
    力雖較一般通常之人顯有減低，其雖無確切之認識，但仍基
    於若發生房屋燒燬之結果，亦不違其本意之不確定故意，於
    民國94年7 月31日晚上9 時45分許，在上開住處，因施用第
    二級毒品甲基安非他命（另經檢察官簽分偵辦）而出現幻聽
    、幻覺之精神恍惚狀態（尚未至心神喪失程度），認有人自
    7 樓攀爬至6 樓窗戶欲進入屋內打伊情事，遂以打火機點火
    之方式，在其住宅內之大門入口鞋櫃、陽台鋁門窗窗簾、東
    側第一間房間內東南角落、西側第一間房間內床鋪、廚房瓦
    斯桶管線等處，點燃窗簾、房間內之書本、衣物及雜物等物
    ，並以剪刀剪斷瓦斯桶管線，惟尚未開啟瓦斯開關，嗣因屋
    內有濃煙冒出，經鄰居李漢川發覺，即時前往該住處以滅火
    器撲滅火勢並報警處理，而未燒毀該房屋重要部分，惟仍造
    成窗簾、書本、衣物等物燒燬。
二、案經高雄市政府警察局楠梓分局報告臺灣高雄地方法院檢察
    署檢察官偵查起訴。
    理  由
一、本判決所引用各項證據，均依各該證據性質之不同，依法定
    調查程序及法定調查方法逐一調查，並予當事人、辯護人表
    示意見，當事人、辯護人對其證據能力均不爭執，本院認各
    該證據亦均無法定不得為證據之情形，故認均有證據能力，
    先予敘明。
二、上開犯罪事實，業據被告甲○○於警詢、偵查及本院審理中
    坦白承認，核與被告鄰居李漢川於警詢時陳述情節相符，並
    有94年8 月3 日高雄市政府消防局火災原因調查報告書1份
    （內含火場照片6 張）在卷可稽，足認被告自白與事實相符
    。惟辯護意旨略稱：被告僅係在其所坐之藤椅下點火燃燒，
    而未在屋內其他地方放火，且依該調查報告書所鑑定結果，
    其殘跡均驗無石油系促燃劑殘跡殘存，足徵被告係為阻止幻
    想中準備入侵之人進入，尚非為燒毀現供人使用之住宅，應
    認其無燒毀住宅之故意。又刑法第173 條第1 項之放火罪所
    稱之人，係指放火人犯以外之人，如果被燒毀之住宅或建築
    物，即為放火人自行使用，或只有該犯人在內，則其使用或
    所在之人已明知放火放火行為，並不致遭受何種意外危害，
    自不能適用該條項處斷，故被告所為應係觸犯刑法第175 條
    第2 項之放火燒毀自己所有之住宅以外之物罪等語。然查：
（一）依高雄市政府消防局火災原因調查報告所示，本件起火處
      共有被告上開住宅內之大門入口鞋櫃、陽台鋁門窗窗簾、
      東側第一間房間內東南角落、西側第一間房間內床鋪、廚
      房瓦斯桶管線等5 處，且係互不連貫之獨立起火點（見偵
      查卷第17頁），故並非如辯護意旨所稱被告僅係在所坐之
      藤椅下點火，此觀卷附火場照片係有多處分別獨立燃燒亦
      可瞭然。又被告雖係服用安非他命類毒品，致有幻聽、幻
      覺等被攻擊幻想，行為時屬精神耗弱狀態（詳如後述），
      然其對放火可以用來阻止他人攻擊一情，仍有認識，足見
      其對外界知覺理會作用尚未完全喪失。又雖鑑定結果未發
      現石油系促燃劑殘跡殘存，然放火使用手段本非一定，只
      須該方式足以燒毀住宅即屬該當，被告使用打火機於其住
      宅內5 處地方點火，顯係足以引燃火災之方法，其雖未使
      用可迅速引燃物品之石油系促燃劑，僅為量刑時所應審酌
      之事由。職是，被告對放火燒毀現供人使用之住宅係有故
      意無疑。
（二）按：「本院28年上字第3218號判例要旨，其前段已闡明刑
      法第173 條第1 項之放火罪，係以放火燒燬之住宅或建築
      物等現既供人使用或有人所住，依通常情形往往因放火結
      果遭受意外之危害，為保護公共安全起見，特為加重處罰
      之規定。後段又說明因放火人犯已明知放火行為並不致遭
      受何種意外危害，自不能適用該條項處斷。易言之，如放
      火人犯明知其放火行為具有公共危險，基於保護公共安全
      之立法本旨，自仍有該條項之適用。況當今房屋，無論為
      大廈或公寓式，俱屬整體建築，自己與他人擁有之住宅，
      就公共安全言，具有不可分性，與昔日房屋之獨棟式建築
      ，不能相提並論。故在自己使用之住宅內放火，實與對整
      棟公寓或大廈放火無異，其行為既與刑法第174 條第2 項
      之罪，以放火燒燬現非供人使用之自己所有住宅或現未有
      人所在之自己所有建築物等，為其構成要件者不符，而第
      173 條第1 項，又未如第174 條第1 項就住宅建築物標明
      以「他人所有」為其構成要件內容，自仍應依第173 條第
      1 項論處。」（最高法院81年度台上字第2734號判決意旨
      參照）。準此，被告既在其住宅內多處地點以打火機引燃
      鞋櫃、窗簾、床鋪等物品，並以剪刀剪斷瓦斯管線，其目
      的應非僅在燒毀「自己所有之住宅以外之物」而已，而被
      告放火之上開住所，係屬7 層公寓式建築，每層有2 戶，
      被告放火時，即係當時居住於同棟公寓14號5 樓之住戶李
      漢川所發現而報警，足見該住宅就公共安全而言，具有不
      可分性，被告雖在自己使用之住宅內放火，然實與對整棟
      公寓放火無異，行為該當刑法第173 條第1 項之規定甚明
      。綜上所述，本件事證明確，被告犯行，堪以認定，應予
      依法論科。
三、查刑法第173 條第1 項所謂放火燒燬現供人使用之住宅，必
    須房屋構成之重要部分已燒燬，如僅房屋內之傢俱、物件燒
    燬，房屋本身尚未達喪失其效用之程度，即不能依該條項論
    罪（最高法院79年度台上字第2656號判決意旨可供參照）。
    是本件被告雖有對現供人使用之住宅放火之行為，然並未燒
    毀該住宅之重要部分，核其所為，係犯刑法第173 條第3 項
    、第1 項前段之放火燒燬現供人使用之住宅未遂罪，依同法
    第26條前段規定，按既遂犯之刑減輕之。又被告為放火行為
    之前，因施用施用第二級毒品甲基安非他命，而出現幻聽、
    幻覺之精神恍惚狀態，除據被告自陳在卷，被告之母親邱許
    錦珠於警詢時陳稱被告本身有被害妄想症，以前曾有發病過
    等語外，就事發經過觀之，被告放火後並未奪門而出，反而
    係在火勢延燒之際跑至其住宅後方房間內躲藏（見警卷第2
    頁），而據高雄市消防局獲報到場搶救時觀察被告言行舉止
    ，記載「室內男子疑似精神異常、由警方帶回派出所」等詞
    （見偵查卷第23頁高雄市消防局右昌分隊火災出動觀察紀錄
    ），而被告確有施用甲基安非他命之情，有臺灣檢驗科技股
    份有限公司94年8 月5 日濫用藥物尿液檢驗報告1 紙可憑，
    堪認被告於行為當時確有因施用甲基安非他命而導致精神恍
    惚、異常，其對外界事物之判斷能力，較一般普通人之平均
    程度，顯然有所減退，而達精神耗弱之程度。此經檢察官將
    被告送高雄市立凱旋醫院鑑定結果，結論略以：「整體而言
    ，研判安非他命所引起的精神症狀對案主（即被告）於案發
    時的判斷能力雖有一定之減損而影響其處理應對方式的選擇
    ，但尚不至於完全無法認知其事件的危險及應當的處理方法
    ... 案主行為當時的精神狀態僅有達於輕度『精神耗弱』之
    程度。」與本院上開認定相符。是被告行為時既已達精神耗
    弱之狀態，依刑法第19條第2項 之規定，應減輕其刑，其同
    時有2 種刑之減輕事由，應依法應遞減輕之。審酌被告並無
    科刑之前科紀錄，有臺灣高等法院被告前案紀錄表1 份附卷
    可查，素行非劣，實施本件犯行受有毒品催化作用影響，並
    非明知所犯，放火使用手段係以打火機為之，情節較一般以
    汽油、瓦斯縱火者為輕，犯罪後並坦認犯行，表示悔意，惟
    其在多人共居之公寓大樓住處放火，極易引發火勢蔓延，對
    公共安全自有極大危害，並考量被告犯罪動機、目的等一切
    情狀，量處如主文所示之刑。
四、又上開高雄市立凱旋醫院鑑定書對被告為心理評估，認：「
    案主認為在不用藥上有正向想法，不認為得需要醫療協助，
    不認為安非他命很難戒，要戒掉是很簡單的，輕忽藥物對人
    的影響力。但從案主自我效能能量表得分低下（79/115），
    推估案主能夠達成自我設定目標的可能性低下，仍有再用的
    可能性」，因而研判被告再度使用的危險性高，故建議：「
    宜持續接受戒除成癮行為治療及以抗精神藥物控制其精神症
    狀，或可至適當醫療處所，精神科司法病房的住院治療監護
    處分（至少一年以上），可有較長的治療時間進行更詳盡的
    評估與進一步的治療，避免再次誤觸法網。」本院審酌被告
    施用毒品後易產生遭攻擊之幻聽、幻覺現象，對其造成生理
    及心理影響非小，故有施以監護處分之必要，惟其並無施用
    毒品前科紀錄，其自承施用甲基安非他命約有半年，應尚無
    高度成癮性，且其曾因為戒除毒癮至醫院住院治療，爰對被
    告併予諭知於刑之執行完畢或赦免後，令入相當處所，施以
    監護1 年2 月，以徹底治療。
據上論斷，應依刑事訴訟法第299 條第1 項前段、刑法第173 條
第3 項、第1 項、第26條前段、第19條第2 項、第87條第2 、3
項，判決如主文。
本案經檢察官乙○○到庭執行職務。
中    華    民    國    95    年    4     月    27    日
                  鳳山刑事第2 庭
                          審判長法  官  邱明弘
                                法  官  廖建瑜
                                法  官  李嘉益
以上正本證明與原本無異。
如不服本判決，應於收受送達後10日內向本院提出上訴書狀。
中    華    民    國    95    年    4     月    27    日
                                書記官  郭南宏
得上訴。
附錄本案論罪科刑之法條全文：
中華民國刑法第173條
(放火或失火燒燬現住建築物及交通工具罪)
放火燒燬現供人使用之住宅或現有人所在之建築物、礦坑、火車
、電車或
其他供水、陸、空公眾運輸之舟、車、航空機者，處無期徒刑或
 7 年以上
有期徒刑。
失火燒燬前項之物者，處 1 年以下有期徒刑、拘役或 500 元以
下罰金。
第 1 項之未遂犯罰之。
預備犯第 1 項之罪者，處 1 年以下有期徒刑、拘役或 300 元以
下罰金。


司法院資訊處製作；財團法人民間司法改革基金會備份。
